【裁判字號】    97,上易,1394
【裁判日期】    970924
【裁判案由】    妨害名譽
【裁判全文】
臺灣高等法院臺中分院刑事判決        97年度上易字第1394號
上  訴  人
即 自訴 人  乙○○
自訴代理人  王世勳律師
被      告  甲○○
            丙○○
上列上訴人因妨害名譽案件，不服臺灣臺中地方法院97年度自字
第2號中華民國97年6月16日第一審判決，提起上訴，本院判決如
下：
    主  文
原判決關於甲○○民國九十六年十一月十九日公然侮辱部分撤銷
。
甲○○犯公然侮辱罪，處罰金新台幣貳仟元，如易服勞役以新台
幣壹仟元折算壹日。
其他上訴駁回。
    事  實
一、甲○○因不滿乙○○向臺中市政府申請移植臺中市西區○○○○街48號乙○○住處前綠園道上之風鈴木行道樹，於民國
    96年11月19日上午9時許，見乙○○僱請工人移植上開風鈴
    木行道樹，竟基於公然侮辱他人之犯意，在上開不特定人得
    以共見共聞而屬於公共場所之綠園道上，以足以貶損乙○○
    人格之「就就要死的人，還這樣搞怪，做一件較有天良的事
    情，看會不會活久一點（閩南語）」、「可惡」、「你們家
    族真是惡質」、「做人做得這樣讓人家討厭」、「很惡質，
    實在很惡質」等語大聲辱罵乙○○。
二、案經乙○○提起自訴。
    理  由
壹、撤銷改判部分：
一、訊據被告甲○○固坦承於上揭時地對自訴人乙○○為上開言
    詞之事實不諱，惟矢口否認有何公然侮辱犯行，辯稱：伊乃
    因親自種植之樹木將遭乙○○僱工移植，擔心該樹木因移植
    時節不對無法存活，一時著急始說出上開言詞，情緒上或有
    過急，然並無侮辱乙○○之意，且當天僅有乙○○之員工等
    人在場，乙○○本身並不在場云云。
二、經查：
(一)被告甲○○曾於96年11月19日上午9時許，在上開處所對自
    訴人乙○○大聲說「就就要死的人，還這樣搞怪，做一件較
    有天良的事情，看會不會活久一點（閩南語）」、「可惡」
    、「你們家族真是惡質」、「做人做得這樣讓人家討厭」、
    「很惡質，實在很惡質」等語乙情，業為被告甲○○所供認
    ，且有自訴人所提錄音帶及其譯文存卷足參，並經原審法院
    勘驗錄音帶及譯文無訛（參原審卷第67頁背面），復有臺中
    市政府96年10月22日府建景字第0960233381號及96年10月26
    日府建景字第0960243468號函所附會勘記錄、同意移植函文
    存卷足參（原審卷第4-7頁），被告甲○○確曾於上揭時地
    對自訴人責以上開等語之事實堪予認定。
(二)按刑法第309條第1項之公然侮辱罪，其構成要件有二，一須
    出於「公然」；二須侮辱人。所謂公然，係指不特定人或多
    數人得以共見共聞之狀態而言。而所謂「侮辱」，係指侮弄
    辱罵，申言之，凡以粗鄙之言語、舉動、文字、圖畫為侮謾
    辱罵，或為其他輕蔑人格之一切行為屬之。又「刑法上之公
    然侮辱罪，祗須侮辱行為足使不特定人或多數人得以共見共
    聞，即行成立 (參照院字第二○三三號解釋)，不以侮辱時
    被害人在場聞見為要件，（下略）」，司法院院字第2179號
    解釋可參。本件自訴人於案發時雖未在現場，然該地為自訴
    人住處前之綠園道上，有現場照片足稽（參原審卷第60頁）
    ，係不特定人得以出沒使用之公共場所，當時復有自訴人之
    員工多人在場，自屬不特定人得以共見共聞之狀況，揆諸上
    揭理由，縱自訴人其時並未在場，亦與公然侮辱罪之「公然
    」要件不生影響。又被告甲○○於上揭時地出言「就就要死
    的人，還這樣搞怪，做一件較有天良的事情，看會不會活久
    一點（閩南語）」、「可惡」、「你們家族真是惡質」、「
    做人做得這樣讓人家討厭」、「很惡質，實在很惡質」等語
    ，非僅屬抒發情緒不滿之言詞，尚有輕蔑自訴人之人格而使
    自訴人感覺難堪受辱之意，且依社會通念，已足以貶損自訴
    人之社會評價，使自訴人在社會上之人格尊重遭受損害，揆
    諸上開說明，與公然侮辱罪之「侮辱」要件已屬相當。事證
    明確，被告甲○○所辯，尚非可採，其犯行洵堪認定。
三、核被告甲○○所為，係犯刑法第309條第1項之公然侮辱罪。
    原審就此部分疏未詳察，遽認不足構成公然侮辱罪，容有未
    洽，自訴人據此上訴指摘原判決不當，非無理由，原判決既
    有可議，應由本院將此部分撤銷改判。爰審酌被告甲○○本
    案之犯罪情節、手段及所生危害均屬輕微、及其犯罪動機、
    犯後態度等一切情狀，量處如主文第2項所示之刑，並諭知
    易服勞役之折算標準。
貳、上訴駁回部分：
一、自訴意旨略以：被告甲○○及丙○○因不滿自訴人乙○○向
    臺中市政府申請移植臺中市西區○○○○街四八號乙○○住
    處前綠園道上之風鈴木行道樹，被告甲○○竟基於公然侮辱
    他人之犯意，於96年11月17日下午2時乙○○會同台中市政
    府相關人員查勘上開風鈴木行道樹之際，在上開不特定人得
    以共見共聞而屬於公共場所之綠園道上，以足以貶損自訴人
    乙○○人格之「你會短命、你會短壽命、樹木會向你討命」
    、「這些樹木都是你砍死弄死的」等語，大聲辱罵自訴人乙○○；另被告甲○○及丙○○復共同基於誹謗自訴人名譽之
    犯意聯絡，被告甲○○先後於96年11月17日下午2時左右及
    同年月19日上午9時許，在上開公共場所，指謫自訴人：「
    48號、52號、54號前的樹木都是你砍死弄死的」、「大家都
    不知道這些樹都是你移死弄死的」、「這是國家的資產，愛
    移就移，愛把樹木弄死，這樣你們就多好…再來不就換那棵
    」、「之前颱風來了死了好幾棵，另有好幾棵是被他弄死的
    ，現在這棵又要弄死，現在移這一顆樹，下次不知又要移哪
    一顆樹」等語，另被告丙○○亦於96年11月17日下午2時左
    右，在上開同一處所，向自訴人指謫：「48號、52號、54號
    前的樹木都是你砍死弄死的」等語，而共同意圖散布於眾，
    指摘傳述足以毀損自訴人名譽之事。因認被告甲○○另涉有
    刑法第310條第1項之誹謗罪嫌及同法第309條第1項之公然侮
    辱罪嫌；而被告丙○○則涉有刑法第310條第1項之誹謗罪嫌
    云云。
二、按犯罪事實應依證據認定之，無證據不得認定犯罪事實；不
    能證明被告犯罪者，應諭知無罪之判決，刑事訴訟法第154
    條第2項、第301條第1項分別定有明文。自訴人認被告甲○○及丙○○2人涉有上開罪嫌，係以臺中市政府96年10月22
    日府建景字第0960233381號及96年10月26日府建景字第0960
    243468號函所附會勘記錄、同意移植函文及97年2月20日所
    提錄音帶及其譯文，為其論據。訊據被告甲○○固坦承於上
    揭時地在場之事實不諱，惟堅決否認有何公然侮辱及誹謗犯
    行，辯稱：伊乃因親自種植之上開樹木將遭自訴人僱工移植
    ，擔心該樹木因移植時節不對無法存活，一時著急始說出上
    開言語，並無侮辱或誹謗自訴人之意，且伊於96年11月17日
    下午2時左右並未對自訴人辱上開言詞等語。被告丙○○
    固坦承96年11月17日下午2時許其確在場，惟堅詞否認有何
    誹謗犯行，辯稱：伊未曾以上開言詞指摘自訴人，僅表明該
    季節不宜將樹木遷移，否則樹木將無法存活，渠等所發言論
    非針對自訴人個人所為，而係基於綠園道係公共場所，維護
    環境、愛護樹木係居民共同之責任，渠等所陳述係根據現場
    實際情況而發言，絕非憑空虛構，並無誹謗之意等語。
三、經查：
(一)自訴人指陳被告甲○○前曾於96年11月17日下午2時許，在
    上開處所向其指謫「你會短命、你會短壽命、樹木會向你討
    命」、「這些樹木都是你砍死弄死的」等語，及被告丙○○
    亦曾於上開時地向自訴人指謫「這些樹木都是你砍死弄死的
    」等語，固為被告甲○○及丙○○所否認；然查，上開事實
    ，業經證人即當日亦在場之閻嶽鵬於原審審理中具結證述詳
    實，且與自訴人上開指述互核相符，而被告甲○○、丙○○
    既坦認證人閻嶽鵬當日確實在場，並有臺中市政府96年10月
    22日府建景字第0960233381號及96年10月26日府建景字第09
    60243468號函所附會勘記錄、同意移植函文存卷足佐，參以
    證人閻嶽鵬於原審審理時之證詞，係經具結後所為，如有虛
    偽不實，即須受偽證罪之處罰，衡情，其當無甘冒受偽證罪
    刑事追訴之風險，設詞構陷被告甲○○及丙○○之必要。被
    告甲○○及丙○○於上揭時地確有對自訴人責以上開言詞，
    固堪認定。
(二)然按刑法第309條第1項之公然侮辱罪，其構成要件有二，一
    須出於「公然」；二須侮辱人。所謂公然，係指不特定人或
    多數人得以共見共聞之狀態而言，而所謂多數人則包括特定
    之多數人在內，至其人數應視立法意旨及實際情形，已否達
    於公然之程度而定。如非出於公然者，則與此一要件不符，
    自不成立本罪。而所謂「侮辱」，係指侮弄辱罵，申言之，
    凡以粗鄙之言語、舉動、文字、圖畫為侮謾辱罵，或為其他
    輕蔑人格之一切行為屬之。至刑法第310條第1項之誹謗罪，
    其構成要件有三，一須意圖散布於眾；二須有指摘傳述之行
    為；三須足以毀損他人名譽之事。所謂「散布於眾」，係指
    散播傳布於不特定人或多數人，使大眾得以知悉其內容而言
    。所謂「指摘」，係指出摘發，即就某特定事實與以揭發而
    言。而「傳述」則指宣傳轉述，亦即就他人已揭發之事實，
    重為傳述，以廣其知名度者而言。指摘或傳述二者皆必須有
    具體之事實。故侮辱與誹謗，雖同在侵害個人名譽，但實不
    相同，舉凡未指定具體事實，僅為抽象之謾罵，而侵害個人
    人格，為侮辱，反之，對於具體之事實有所指摘，而損及他
    人名譽者，則為誹謗。
(三)查被告甲○○固有以「你會短命、你會短壽命、樹木會向你
    討命」、「這些樹木都是你砍死弄死的」等語，指責自訴人
    之事實，已如上述；惟此等言詞僅屬抽象字眼，非具體事實
    ，與誹謗「須對具體之事實有所指摘」之要件尚有不符，故
    自訴人認亦可能成立誹謗罪嫌，自有誤會。又上開言詞雖係
    抽象之責罵；然而，侮辱行為所表達之內容，應非指受害人
    主觀上感覺受損，而須係理智之第三人眼中，認該被害人在
    社會上之人格尊重（即好名聲）遭受損害而言。查被告甲○○乃因擔心季節不對，將樹遷移，會導致樹木枯死，遂於見
    到自訴人自行雇工挖掘風鈴木時，一時心急而表達出上開伊
    對自訴人之不滿及怨懟之詞，然被告上述言詞應僅係抒發情
    緒不滿之意，縱令自訴人有心生不悅之感，惟此等言詞依據
    社會一般通念，尚不足認足以貶損他人之社會評價，亦即尚
    無致使自訴人在社會上之人格尊重遭受損害之可言，揆諸上
    開說明，核與公然侮辱罪之「侮辱」要件並不相當，尚難以
    該罪相繩。
(四)另查，被告甲○○及丙○○2人固曾向自訴人指謫：「這些
    樹木都是你砍死弄死的」、「48號、52號、54號前的樹木都
    是你砍死弄死的」等語，惟縱使被告2人確有上開言詞，然
    由形式客觀上而為觀察，一般人見自訴人在該時節移植樹木
    ，並未必然對該移植行為即為砍死、弄死該樹木之結果產生
    聯想，亦即一般人均不致因被告2人所為上開言詞，當即認
    為自訴人為上開移植樹木之行為確已導致該等樹木死亡之結
    果，更無因此即足致貶損自訴人在社會上所保持之人格及聲
    譽地位。況被告2人並未於為上開言詞同時具體指摘自訴人
    有於何時、何地、又如何就何等樹木為如何砍伐或移植之事
    ，自難認被告2人係就具體之事實指摘足以毀損自訴人名譽
    之事，揆之上開說明，此部分亦不成立刑法第310條之誹謗
    罪。
(五)此外，復查無其他積極確切之證據，足資證明被告2人確有
    此部分公然侮辱及誹謗之犯行，從而，原審就此部分為被告
    2人無罪之諭知，並無違誤，自訴人徒執陳詞上訴指摘原判
    決此部分不當，即非有據，此部分之上訴為無理由，應予駁
    回。
據上論結，應依刑事訴訟法第343條、第368條、第369條第1項前
段、第364條、第299條第1項前段，刑法第309條第1項、第42 條
第3項前段，刑法施行法第1條之1，判決如主文。
中    華    民    國    97    年    9     月    24    日
            刑事第十庭    審判長法  官  林  照  明
                                法  官  郭  瑞  祥
                                法  官  林  欽  章
上列正本證明與原本無異。
不得上訴。
                                書記官  許  哲  禎
中    華    民    國    97    年    9     月    26    日


司法院資訊處製作；財團法人民間司法改革基金會備份。
